【裁判字號】    88,上,429
【裁判日期】    890323
【裁判案由】    給付工程款
【裁判全文】
臺灣高等法院高雄分院民事判決  八十八年度上字第四二九號
      上  訴  人  光慶工程顧問
                  股份有限公司
      法定代理人  甲○○
      訴訟代理人  宋明政律師
      被上訴人    勝誼工程實
                  業有限公司    設台北縣樹林鎮○○街八六巷八之二號三樓
      法定代理人  乙○○        住台北縣樹林鎮○○街八六巷八之二號三樓
      訴訟代理人  陳文卿律師    住高雄市前金區○○○路七十九號六樓之一
右當事人間給付工程款事件，上訴人對於中華民國八十八年九月二十一日臺灣高雄地
方法院八十八年訴字第一一五七號第一審判決提起上訴，本院判決如左：
      主      文
上訴駁回。
第二審訴訟費用由上訴人負擔。
      事      實
甲、上訴人方面：
  一、聲明：求為判決：
    (一)原判決廢棄。
    (二)被上訴人在第一審之訴及假執行之聲請均駁回。
    (三)第一、二審訴訟費用由被上訴人負擔。
    (四)如受不利判決，願供擔保請准宣告免為假執行。
  二、陳述：除引用原審判決書記載者外，另補稱：
    (一)原審判決以本件工程已於八十八年三月三十日依合約期限全部完工，被上訴人
      並依約於八十八年三月三十一日會同上訴人初驗，初驗後上訴人提出缺失內容
      要求被上訴人修補，被上訴人即於同年四月十六日修補完畢，並由上訴人公司
      之員工洪源助驗收通過，而相關圖說及文件，上訴人亦於同年五月五日出面簽
      收等情，認被上訴在第一審之請求為正當云云。惟查：系爭工程之最後完工期
      限為八十八年三月三十一日，被上訴人雖於同年三月三十日夜間完工，然經上
      訴人聯絡業主萬客隆公司會同於次日夜間十時測試驗收，驗收結果，缺失甚多
      ，上訴人隨即於驗收後之翌日（四月一日），通知被上訴人應於三日內改善，
      詎被上訴人置之不理。上訴人旋於四月十四日通知被上訴人之連帶保證人三星
      消防工程有限公司，限其於三日內代為履行，延至同月二十日，上訴人始完成
      瑕疵改善，惟相關證明文件如圖面及出廠證明等，被上訴人仍拒絕交付，遲至
      同年五月五日，被上訴人始將上開證明文件提出，逾最後完工期限已月餘，被
      上訴人應負遲延責任，實無庸疑。
    (二)又兩造於八十八年二月十二日另簽立「萬客隆消防工程付款方式修正案」，增
      定上訴人之付款條件為「對業主萬客隆公司收款無誤後」等語，被上訴人固辯
      稱此修正僅係針對「付款方式」而非「付款條件」，並稱上訴人係誤解被上訴
      人之真意云云。惟查，原約定之付款方式乃上訴人與各下包廠商間之同一約定
      事項，所考慮者乃上訴人本身資金調度之靈活，而被上訴人為取得現金收款之
      安全便利，願放棄票款中之二成，惟以上訴人實際領得工程款方有能力履行給
      付現金之義務，兩造就該修正之條款實已詳為斟酌，各有利弊得失，其於修正
      時意思表示達於合致係顯而易見，雖被上訴人以民法第九十八條「解釋意思表
      示須探求當事人之真意，不能拘泥於所用之辭句」為辯，然解釋契約，固須探
      求當事人立約時之真意，不能拘泥於契約之文字，但契約文字業已表示當事人
      真意，無須別事探求者，即不得反捨契約文字而更為曲解。原審對本修正案之
      謬解，自非允洽。職是之故，系爭工程款之付款停止條件既未成就，被上訴人
      自無對上訴人主張付款之理。
    (三)按債務人遲延者，債權人得請求其賠償因遲延而生之損害；又違約金，除當事
      人另有訂定外，視為因不履行而生損害之賠償總額。但約定如債務人不於適當
      時期，或不依適當方法履行債務時，即須支付違約金者，債權人於債務人不履
      行時，除違約金外，並得請求履行或不履行之損害賠償，民法第二百三十一條
      第一項、第二百五十條第二項分別訂有明文。經查：系爭工程之最後完工日期
      為八十八年三月三十一日，惟被上訴人遲至同年五月五日，始將相關證明文件
      提交上訴人，合計共逾期三十五日，依兩造承攬合約第二十八條約定，被上訴
      人每逾一日應罰總工程款的千分之一，系爭工程之總工程款為四百四十萬元，
      則上訴人依合約得主張逾期罰款共十五萬四千元，應自被上訴人未領之工程款
      內扣抵。
    (四)又被上訴人未如期完工驗收，致業主萬客隆股份有限公司對上訴人主張扣款三
      百四十萬元之違約金，此有被上訴人之聲請告知訴訟狀附卷可稽，該部分違約
      金係被上訴人遲延所生之損害，依首開法條之規定，此部分違約金，亦應由被
      上訴人負賠償責任。被上訴人對上訴人可主張之工程款為三百零八萬元，扣除
      前開逾期罰款十五萬四千元，尚餘二百九十二萬六千元，上訴人就應給付萬客
      隆公司之違約金三百四十萬元與之抵銷後，被上訴人已無剩餘工程款足資請求
      。
  三、證據：除引用原審判決書記載者外，另補提：通知函影本二件、告知訴訟狀影
      本一件。並聲請調閱台灣士林地方法院八十八年度訴字第八六五號被上訴人與
      萬客隆公司間第三人異議之訴案件卷宗。
乙、被上訴人方面：
  一、聲明：求為判決如主文所示。
  二、陳述：除引用原審判決書記載者外，另補稱：
    (一)上訴人在原審時係主張系爭工程尚有多項嚴重瑕疵未改善完成，以致系爭工程
      事實上迄未完工驗收，故拒絕被上訴人給付工程款之請求，而在  鈞院八十八
      年十二月六日行準備程序時，上訴人對於系爭工程已完工驗收之事實已不爭執
      ，而係另行主張被上訴人對於系爭工程應負遲延責任，並就所生之損害，執為
      抵銷之抗辯，先予陳明。
    (二)查系爭工程之最後完工期限為八十八年三月三十一日，而被上訴人係於八十八
      年三月三十日完工，被上訴人並依約於八十八年三月三十一日會同上訴人初驗
      之事實，上訴人並不否認，此亦有上訴人函請被上訴人會同初驗及函請萬客隆
      公司驗收之函文可稽，初驗後上訴人提出缺失內容要求被上訴人修補，被上訴
      人即於同年四月十六日修補完畢，並由上訴人公司之員工洪源助驗收通過，至
      於相關圖說及文件，被上訴人早於八十八年四月二十日提出欲交付予上訴人，
      惟上訴人竟遲至同年五月五日才由上訴人之總經理陳麗美出面簽收，故簽收之
      書面資料，最下面日期欄仍記載：中華民國八十八年四月二十日，且其間被上
      訴人並曾於八十八年四月二十日委請律師發函要求上訴人於八十八年五月五日
      上午十時整，到場配合完工驗收，否則應負受領遲延之責，上訴人才由其總經
      理陳麗美於當日下午五時到場，並收受相關圖說及文件，由上可知，被上訴人
      早已將相關圖說及文件備妥，欲交付予上訴人，惟上訴人藉故拖延才遲至八十
      八年五月五日收受，因此，被上訴人完全係依約施工完工，並依約修補瑕疵及
      交付相關圖說及文件，則被上訴人何來遲延之責，上訴人主張被上訴人應就系
      爭工程負遲延責任，實屬無理。
    (三)另上訴人辯稱兩造於八十八年二月十二日所簽立「萬客隆消防工程付款修正案
      」係明文約定：「經甲方（即上訴人）同意修改為對業主（萬客隆）收款無誤
      後，將應付工程款原訂開立期票部分，乙方（即被上訴人）同意折扣百分之二
      十，餘下百分之八十貨款由甲方以現金支付」，係屬付款之停止條件，惟查，
      上開修正案，係計對付款方式之修正，而非對付款條件之修正，依兩造之合約
      書第三十三條付款辦法Ａ即已載明按工程進度請款。(1)工程進度達百分之五十
      時支付百分之四十。(2)工程完成百分之百時支付百分之四十。(3)完成驗收時再
      付百分之二十，至於付款方式原為：「票期為二分之一現金，二分之一月結四
      十五天票」，惟被上訴人因鑑於上訴人所簽發之支票有多次退補記錄，擔心上
      訴人所簽發之支票恐無法兌現，故由被上訴人主動犧牲應付票款中之二成，要
      求上訴人以現金付款，至於付款條件，則未修正，仍依合約內容履行，至於修
      正案內容雖記載：「對業主（萬客隆）收款無誤後」之字樣，只是在強調上訴
      人於向業主收款後欲付款予被上訴人時，被上訴人同意由上訴人以百分之八十
      之現金支付即可，此種記載並非係付款附有停止條件之記載，按「解釋意思表
      示應探求當事人之真意，不得拘泥於所用之辭句」，民法第九十八條即有明文
      規定，而上開修正案係被上訴人因唯恐上訴人所簽發之支票無法兌現，而主動
      提出，被上訴人根本不可能同意修正以業主已付款為停止條件之約定，以限制
      自己為工程款請求權之行使。更何況上訴人早已向萬客隆公司收取百分之九十
      之工程款一千六百零六萬五千元，僅剩百分之十之工程款一百七十八萬五千元
      ，因遭被上訴人聲請假扣押而無法給付予上訴人，因此，上訴人仍據此理由，
      拒絕給付工程款亦屬無理。
  三、證據：除引用原審判決書記載者外，另補提：律師函影本一份。
      理      由
一、本件被上訴人主張：伊於八十八年二月十二日承包上訴人所承攬萬客隆公司台南
    廠排煙工程中之風機風管工程部分，伊已於八十八年三月三十日依合約期限全部
    完工，並依約於八十八年三月三十一日會同上訴人初驗，初驗後上訴人提出缺失
    內容要求伊修補，伊即於同年四月十六日修補完畢，並經上訴人驗收通過，至於
    相關圖說及文件，伊早於八十八年四月二十日提出欲交付予上訴人，惟上訴人竟
    遲至同年五月五日才出面簽收。本件工程確已依約完工並驗收完畢，且依債務本
    旨給付相關圖說予上訴人，上訴人即應給付全部工程款，然上訴人只付八十八萬
    元，尚餘三百零八萬元未付。為此本於承攬關係，求為判決上訴人應給付三百零
    八萬元及法定遲延利息等語。
二、上訴人則以：系爭工程約定之最後完工日期為八十八年三月三十一日，惟被上訴
    人遲至同年五月五日，始將相關證明文件提交上訴人，合計共逾期三十五日，依
    兩造承攬合約第二十八條約定，被上訴人每逾一日應罰總工程款的千分之一，系
    爭工程之總工程款為四百四十萬元，則上訴人依合約得主張逾期罰款共十五萬四
    千元，應自被上訴人未領之工程款內扣抵。又被上訴人未如期完工驗收，致業主
    萬客隆公司對上訴人主張扣款三百四十萬元之違約金，該部分違約金係被上訴人
    遲延所生之損害，亦應由被上訴人負賠償責任，上訴人主張與本件工程款抵銷。
    經扣除逾期罰款及抵銷違約金損害後，被上訴人已無剩餘工程款足資請求。又縱
    使被上訴人承包之系爭工程全部完成並經驗收無誤，惟在「業主萬客隆公司對上
    訴人付款」此一停止條件成就之前，上訴人付款之條件即尚未發生，上訴人並無
    付款之義務等語，資為抗辯。
三、經查上訴人承攬訴外人萬客隆公司之「萬客隆台南廠排煙設備工程」後，再將該
    工程中之「風機風管工程」部分交由被上訴人承攬施作，訂立「消防工程承攬合
    約」，總工程款四百四十萬元，其中關於工程款付款方式原約定：
    (一)工程進度達％，付％工程款即一百七十六萬元。其中二分之一即八十八萬
      元支付現金，另二分之一即八十八萬元簽發四十五天期之票据。
    (二)工程完成100％，付％工程款即一百七十六萬元。其中二分之一即八十八萬元
      支付現金，另二分之一即八十八萬元簽發四十五天期之票据。
    (三)完成驗收再付％工程款即八十八萬元。其中二分之一即四十四萬元支付現金
      ，另二分之一即四十四萬元簽發四十五天期之票据。
    嗣關於上開二分之一工程款簽發四十五天期票据支付部分，經兩造合意改為於上
    訴人對業主萬客隆公司收款無誤後，該部分工程款折扣百分之二十，以百分之八
    十之現金支付，全部工程款變以現金三百九十六萬元支付。亦即關於工程款付款
    方式改為：
    (一)工程進度達％，付％工程款。其中二分之一即八十八萬元立即支付現金，
      另二分之一即八十八萬元之八折七十萬四千元於上訴人對業主萬客隆公司收款
      無誤後，亦以現金支付。
    (二)工程完成100％，付％工程款。其中二分之一即八十八萬元立即支付現金，另
      二分之一即八十八萬元之八折七十萬四千元於上訴人對業主萬客隆公司收款無
      誤後，亦以現金支付。
    (三)完成驗收再付％工程款。其中二分之一即四十四萬元立即支付現金，另二分
      之一即四十四萬元之八折三十五萬二千元於上訴人對業主萬客隆公司收款無誤
      後，亦以現金支付。
    以上事實，有為兩造所不爭之「消防工程承攬合約」、「萬客隆消防工程付款成
    式修正案」等附卷可稽，堪予認定。
四、被上訴人主張伊已完成系爭工程，並經上訴人驗收完畢，上訴人僅支付上開第(一)
    期工程款中八十八萬元現金，其餘三百零八萬元尚未支付之事實，為上訴人所承
    認，堪予採信。因此關於上開第(二)、(三)期工程款中應立即支付現金部分，即八十
    八萬元及四十四萬元合計一百三十二萬元部分，上訴人即有給付義務，上訴人辯
    稱其尚無給付義務云云，不足採信。茲應審究者為其餘以八折計算改為亦應給付
    現金之工程款共一百七十六萬元（第(一)、(二)、(三)期合計），是否亦已屆清償期之
    問題。查此部分依兩造之約定係「於上訴人對業主萬客隆公司收款無誤後，亦以
    現金支付」，已如前述，而被上訴人主張上訴人早已向萬客隆公司收取百分之九
    十之工程款一千六百零六萬五千元，僅剩百分之十之工程款一百七十八萬五千元
    等情，為上訴人所不爭，亦堪採信。上訴人向萬客隆公司所收之工程款既已逾兩
    造之總工程款，則「上訴人對業主萬客隆公司收款無誤」之事實，應已成就，被
    上訴人主張該部分工程款，上訴人亦應給付，堪予採信，上訴人空言辯稱伊尚無
    給付義務云云，不足採取。
五、被上訴人主張系爭工程伊已於八十八年三月三十日依合約期限全部完工，並依約
    於八十八年三月三十一日會同上訴人初驗，初驗後上訴人提出缺失內容要求伊修
    補，伊已修補完畢，並經上訴人驗收通過等情，有上訴人出具之初驗通知書、完
    工驗收通知書等附卷可稽（見原審卷第八、九頁），上訴人亦承認被上訴人於同
    年四月二十日完成瑕疵改善。而上訴人之總經理即證人陳麗美於原審亦到庭證稱
    ：初驗所列之缺失都有改善等語，查上開上訴人出具之初驗通知書、完工驗收通
    知書等，均明確記載，系爭工程已於八十八年三月三十日夜間完工等語，而依兩
    造所訂之「消防工程承攬合約」第六條規定，系爭工程應於八十八年三月三十一
    日前完工，足見被上訴人並未逾期完工。又依兩造之合約約定，並非以系爭工程
    之相關圖說及文件之交付日作為工程完工日，此觀上開合約內容即明，且上訴人
    自己於八十八年三月三十一日出具初驗通知書時、及於八十八年四月十五日出具
    完工驗收通知書時，均未取得系爭工程之相關圖說及文件，而上訴人自己在該通
    知書上均明確記載，系爭工程已於八十八年三月三十日夜間完工等語，益証並非
    以系爭工程之相關圖說及文件之交付日作為工程完工日，因此上訴人辯稱系爭工
    程約定之最後完工日期為八十八年三月三十一日，惟被上訴人遲至同年五月五日
    ，始將相關證明文件提交上訴人，合計共逾期三十五日，依兩造承攬合約第二十
    八條約定，應扣逾期罰款十五萬四千元，且被上訴人未如期完工驗收，致業主萬
    客隆公司對上訴人主張扣款三百四十萬元之違約金，該部分違約金係被上訴人遲
    延所生之損害，亦應由被上訴人負賠償責任，上訴人主張與本件工程款抵銷云云
    ，均不足採，其聲請調閱台灣士林地方法院八十八年度訴字第八六五號被上訴人
    與萬客隆公司間第三人異議之訴案卷，以查明逾期完工責任，核無必要。
六、綜上所述，本件工程已完工驗收，工程款亦均已屆清償期，惟上訴人只付八十八
    萬元，尚餘三百零八萬元未付，被上訴人依承攬契約之法律關係，請求上訴人給
    付三百零八萬元及自起訴狀繕本送達之翌日即八十八年五月十六日起至清償日止
    ，按年息百分之五計算之利息，即屬正當，應予准許。原審為上訴人敗訴判決之
    理由雖有未合，惟判決結果一致，上訴意旨求予廢棄非有理由，應予駁回。
七、上訴人於原審抗辯被上訴人完成之系爭工程尚有諸多瑕疵云云，上訴本院後，已
    明確表示對該部分之抗辯捨棄，不再主張，本院即無庸審究，併此明。
據上論結：本件上訴為無理由，合依民事訴訟法第四百四十九條第二項、第七十八條
判決如主文。
中      華      民      國    八十九    年      三      月    二十三    日
                                      臺灣高等法院高雄分院民事第二庭
~B1審判長法官  張國彬
~B2法      官  黃清江
~B3法      官  吳登輝
右為正本係照原本作成。
如對本判決上訴，須於判決送達後二十日內向本院提出上訴狀，其未表明上訴理由者
，應於上訴後二十日內向本院提出上訴理由書。
中      華      民      國    八十九    年      三      月    二十七    日
~B法院書記官  郭榮芳
                                                                        Ｋ


司法院資訊處製作；財團法人民間司法改革基金會備份。
